【裁判字號】    96,易,2611
【裁判日期】    970716
【裁判案由】    詐欺
【裁判全文】
臺灣臺北地方法院刑事判決              96年度易字第2611號
公  訴  人  臺灣臺北地方法院檢察署檢察官
被      告  丙○○
                      號
選任辯護人  葉文政律師
上列被告因詐欺案件，經檢察官提起公訴（96年度偵字第14777號）
，本院判決如下：
    主  文
丙○○幫助犯詐欺取財罪，處有期徒刑陸月，如易科罰金，以銀
元參佰元即新臺幣玖佰元折算壹日，減為有期徒刑參月，如易科
罰金，以銀元參佰元即新臺幣玖佰元折算壹日。
    事  實
一、丙○○與真實姓名年籍不詳，化名賴冠樺（綽號：娃娃）之
    成年女子二人，基於幫助他人詐欺取財之故意，丙○○與賴
    冠樺於民國95年2月間，先說服甲○○（另案由臺灣士林地
    方法院判決無罪，上訴二審中）加入負責收購人頭帳戶之工
    作，稱其二人所屬金享公司是正常經營之投資公司，因幫有
    錢人理財需要帳戶，人頭帳戶內若有新臺幣（下同）100萬
    元之進帳，甲○○以及人頭帳戶出賣人分別可獨得10萬元，
    甲○○見有利可圖，遂依約定，於95年2月間，在臺北縣樹
    林市，以1萬元之價格，向李靜雯（業經臺灣板橋地方法院
    以簡易判決判處徒刑3月已確定）購得中華郵政股份有限公
    司樹林郵局0000000-0000000號帳戶，取得存摺、金融卡、
    印章、密碼後，再於臺北市區轉交予丙○○及賴冠樺，丙○○與賴冠樺再將上開人頭帳戶提供詐騙集團使用，詐騙集團
    則於95年2月22日，先佯稱係臺灣高雄地方法院辦事人員，
    撥打電話予乙○○○，告知乙○○○積欠信用卡費用，請乙○○○向高雄縣政府警察局鳳山分局報案，並提供不實之分
    局電話號碼，乙○○○去電後，再由集團其他成員佯稱楊正
    國警官、中央金融管制局林正忠主任，告知乙○○○其個人
    資料遭不法集團利用且信用卡已撤銷，要求乙○○○至銀行
    辦理定存解約，並將提領之款項匯入指定之銀行帳戶，乙○○○因而受騙，將帳戶內存款105萬元匯入李靜雯之上開樹
    林郵局0000000-0000000號帳戶，旋遭詐騙集團領走。乙○○○受騙後報警處理而查獲上情。
二、案經乙○○○訴由臺中市警察局第二分局報告臺灣屏東地方
    法院檢察署呈請臺灣高等法院檢察署檢察長令轉臺灣臺北地
    方法院檢察署檢察官偵查起訴。
    理  由
一、訊據被告丙○○否認有何故意幫助犯罪集團收集帳戶等物用
    來詐欺取財之行為，辯稱：其與賴冠樺（綽號：娃娃）之成
    年女子是網友，於95年2月間在網路聊天室認識，不知娃娃
    從事何工作，因娃娃無交通工具，才會搭乘其機車，95年3
    月4日在臺北市○○路「粗茶淡飯」餐廳與娃娃及甲○○見
    面，係應娃娃要求騎機車載其至該餐廳赴其與甲○○之約，
    當時她們談什麼？因為聲音小及其2人刻意迴避，其未聽到
    云云。惟被告與賴冠樺如何欺騙證人甲○○為詐騙集團收集
    帳戶等物及在95年3月4日於臺北市○○路「粗茶淡飯」餐廳
    時如何向甲○○說明其二人係為詐騙集團收集帳戶等物，而
    邀約甲○○加入其工作等情，業具證人甲○○於本院審理時
    結證證述甚詳（見本院卷第123頁至第130頁），此外，復有
    證人乙○○○之警詢筆錄、證人李靜雯於屏東地檢署之詢問
    筆錄（詳96偵14777卷16-13頁）、乙○○○國內匯款單據、
    匯款單、板橋郵局李靜雯開戶資料、客戶交易清單、乙○○○郵政國內匯款執據（臺中警察局第二分局卷第38頁）、乙○○○郵政國內匯款單（臺中警察局第二分局卷第41頁）及
    中華郵政股份有限公司板橋郵局95年9月28日板營字第09502
    02426號函暨所附李靜雯上開帳戶之開戶資料與94年7 月1日
    起至95年9月15日止之交易明細（臺中警局第二分局卷第42-
    44頁）在卷可稽。是被告有幫助詐欺之直接故意，堪予認定
    ，被告之辯解，顯係卸責之詞，委無可取，本件被告犯行，
    事證明確，應予依法論科。
二、經查：
 (一)被告行為後，刑法業於94年1月7日修正，2月2日公布，於
     95年7月1日施行，其中刪除刑法第56條，修正刑法第2條、
     第25條、第26條、第28條、第33條、第55條規定。按行為
     後法律有變更者，適用行為時之法律，但行為後之法律有
     利於行為人者，適用最有利於行為人之法律，現行刑法第2
     條第1項定有明文。此條規定乃與刑法第1條罪刑法定主義
     契合，而貫徹法律禁止溯及既往原則，係規範行為後法律
     變更所生新舊法律比較適用之準據法，是刑法第2條本身雖
     經修正，但其既屬適用法律之準據法，本身尚無比較新舊
     法之問題，應一律適用裁判時之現行刑法第2條規定以決定
     適用之刑罰法律，先予說明。又以本次刑法修正之比較新
     舊法，應就罪刑有關之共犯、未遂犯、想像競合犯、牽連
     犯、連續犯、結合犯，以及累犯加重、自首減輕暨其他法
     定加減原因（如身分加減）與加減例等一切情形，綜其全
     部罪刑之結果而為比較，至緩刑之宣告，則應逕適用修正
     後刑法第74條之規定，有最高法院95年5月23日95年度第8
     次刑庭會議決議意旨可資參照。
 (二)按刑法第339條第1項關於詐欺取財罪之規定，法定刑為「
     五年以下有期徒刑、拘役或科或併科一千元以下罰金」，
     就罰金部分，依修正後刑法施行法第1條之1：「中華民國
     九十四年一月七日刑法修正施行後，刑法分則編所定罰金
     之貨幣單位為新臺幣。九十四年一月七日刑法修正時，刑
     法分則編未修正之條文定有罰金者，自九十四年一月七日
     刑法修正施行後，就其所定數額提高為三十倍。但七十二
     年六月二十六日至九十四年一月七日新增或修正之條文，
     就其所定數額提高為三倍」，及修正後刑法第33條第5款將
     罰金刑定為「新臺幣一千元以上，以百元計算之」等規定
     ，則修正後刑法339條第1項詐欺取財罪所得科處之罰金刑
     最高為新臺幣3萬元，最低為新臺幣1千元，惟依被告行為
     時之刑罰法律，即罰金罰鍰提高標準條例第1條前段規定之
     提高倍數10及修正前刑法第33條第5款規定之罰金最低額1
     元計算，前開詐欺取財罪之罰金刑最高為銀元1萬元，最低
     為銀元1元，換算為新臺幣後，最高額雖與新法同為新臺幣
     3萬元，惟最低額僅新臺幣3元，比較修正前、後之刑罰法
     律，自以修正前之法律較有利於被告。又刑法第30條關於
     幫助犯之規定，由原條文：「幫助他人犯罪者，為從犯。
     雖他人不知幫助之情者，亦同。從犯之處罰，得按正犯之
     刑減輕之」，修正為：「幫助他人實行犯罪行為者，為幫
     助犯。雖他人不知幫助之情者，亦同。幫助犯之處罰，得
     按正犯之刑減輕之」，揆諸本條修正理由係為符合通說認
     幫助犯應採共犯從屬性說之「限制從屬形式」，且本案被
     告幫助不詳人士犯詐欺取財罪，既屬幫助他人實行犯罪行
     為之幫助犯，則適用舊法第30條規定論擬，對被告並無不
     利。再按幫助犯之成立，主觀上行為人須有幫助故意，客
     觀上須有幫助行為，意即需對於犯罪與正犯有共同之認識
     ，而以幫助之意思，對於正犯資以助力，而未參與實施犯
     罪之行為者而言（最高法院75年度台上字第1509號、88年
     度台上字第1270號判決參照）。被告基於幫助之犯意，收
     集帳戶等物，供詐騙集團使用，所為非詐欺取財罪構成要
     件之行為，且綜觀全卷並無證據證明被告有參與詐欺犯行
     之構成要件行為或與其他共犯對詐欺犯行之構成要件行為
     有犯意聯絡、行為分擔之情事，檢察官認定被告為詐欺犯
     罪之共同正犯尚有未洽。核被告所為係犯刑法第339條第1
     項之幫助共同詐欺取財罪，又被告幫助詐騙集團成員犯前
     開罪名，應依修正前刑法第30條第2項之規定，爰依正犯之
     刑減輕之。另依亞東醫院鑑定，雖推定被告案發當時有精
     神耗弱的狀態（詳本院卷第54頁），惟依被告有詐欺前科
     及證人甲○○證述被告於95年3月4日與其講話時，表達能
     力不錯（詳本院卷第126頁）等情事以觀，被告當時之精神
     狀態，應屬正常，附此敘明。
 (三)爰審酌被告收集人頭帳戶等物，使詐騙集團成員得利用該
     帳戶詐騙被害人，助長詐欺犯罪之猖獗，影響社會正常經
     濟交易安全，增加被害人尋求救濟之困難，事後又否認犯
     行，未與被害人和解，及其犯罪之動機、目的、手段、生
     活狀況、智識程度等一切情狀，量處如主文所示之刑。又
     被告行為後，刑法第41條第1項有關易科罰金之折算標準已
     於94年2月2日修正公布，罰金罰鍰提高標準條例第2條並於
     95年5月17日修正刪除，均自95年7月1日施行，有關易科罰
     金之折算標準，由修正前銀元1百元以上3百元以下（即新
     臺幣3百元以上9百元以下折算一日），提高為新臺幣1千元
     以上3千元以下折算一日，新舊法比較結果，以行為時即修
     正前規定有利於行為人，依修正後刑法第2條第1項前段之
     規定，應適用行為時即修正前刑法第41條第1項前段及修正
     前罰金罰鍰提高標準條例第2條、現行法規所定貨幣單位折
     算新臺幣條例第2條之規定，諭知易科罰金之折算標準。末
     按被告本件犯罪時間係在96年4月24日以前，且核無中華民
     國九十六年罪犯減刑條例所定不得減刑之情形，爰依同條
     例第2條第1項第3款、第7條、第9條規定，減其宣告刑2分
     之1，併諭知易科罰金折算之標準。
三、公訴意旨另以：丙○○與真實姓名年籍不詳，化名賴冠樺（
    綽號：娃娃）之成年女子以及其他姓名、年籍不詳之成年男
    女等人，共同基於冒充公務員而行使其職權之犯意聯絡，共
    組電話詐騙集團，丙○○與賴冠樺於民國95年2月間，先說
    服甲○○加入負責收購人頭帳戶之工作，稱人頭帳戶內若有
    1百萬元之進帳，甲○○以及人頭帳戶出賣人分別可獨得新
    臺幣（下同）10萬元，甲○○見有利可圖，遂依約定，於95
    年2月間，在臺北縣樹林市，以1萬元之價格，向李靜雯購得
    中華郵政股份有限公司樹林郵局0000000-0000000號帳戶，
    取得存摺、金融卡、印章、密碼後，再於臺北市區轉交予丙○○及賴冠樺，丙○○與賴冠樺再將上開人頭帳戶提供詐騙
    集團使用，詐騙集團則於95年2月22日，先佯稱係臺灣高雄
    地方法院辦事人員，撥打電話予乙○○○，告知乙○○○積
    欠信用卡費用，請乙○○○向高雄縣政府警察局鳳山分局報
    案，並提供不實之分局電話號碼，乙○○○去電後，再由集
    團其他成員佯稱楊正國警官、中央金融管制局林正忠主任，
    告知乙○○○其個人資料遭不法集團利用且信用卡已撤銷，
    要求乙○○○至銀行辦理定存解約，並將提領之款項匯入指
    定之銀行帳戶，乙○○○因而受騙，將帳戶內存款105萬元
    李靜雯之上開樹林郵局0000000-0000000號帳戶，旋遭詐騙
    集團領走，因認被告與賴冠樺於冒充公務員而行使其職權部
    分亦共同涉有刑法第158條第1項之冒充公務員而行使其職權
    罪嫌。惟綜觀全卷並無證據足以證明被告就參與冒充公務員
    而行使其職權之犯罪構成要件行為，與詐騙集團為此行為者
    有犯意聯絡及行為分擔，自不能以推測、擬制之方法而推定
    被告為此罪之共同正犯。此部分起訴事實，要屬無據。惟公
    訴人認此部分與上開論罪部分有牽連犯裁判上一罪關係，爰
    不另為無罪之諭知。
據上論斷，應依刑事訴訟法第299條第1項前段，刑法第2條第1項
前段，修正前刑法第30條、第339條第1項、第41條第1項前段，
刑法施行法第1條之1、修正前罰金罰鍰提高標準條例第2條，現
行法規所定貨幣單位折算新臺幣條例第2條、中華民國九十六年
罪犯減刑條例第2條第1項第3款、第7條、第9條，判決如主文。
本案經檢察官賴秋萍到庭執行職務。
中    華    民    國    97    年    7     月    16    日
                  刑事第十三庭  審判長法  官  黃俊明
                                      法  官  李明益
                                      法  官  張文俊
以上正本證明與原本無異。
如不服本判決應於送達後10日內向本院提出上訴狀（應附理由及
繕本）。
                                      書記官  陳鳳瀴
中    華    民    國    97    年    7     月    16    日
附錄本案論罪科刑法條全文：
中華民國刑法第339條第1項
（普通詐欺罪）
意圖為自己或第三人不法之所有，以詐術使人將本人或第三人之
物交付者，處5年以下有期徒刑、拘役或科或併科1千元以下罰金
。


司法院資訊處製作；財團法人民間司法改革基金會備份。
